臺灣高雄地方法院刑事判決　　　　　100年度交簡上字第257號
上　訴　人　臺灣高雄地方法院檢察署檢察官
被　　　告　莊美玲
上列上訴人因被告過失傷害案件，不服本院高雄簡易庭民國100
年10月26日100 年度交簡字第2798號所為第一審判決（起訴書案
號：100 年度調偵字第777 號），提起上訴，本院管轄之第二審
合議庭改依簡式審判程序判決如下：
    主  文
上訴駁回。
    事  實
一、莊美玲於民國99年7 月26日晚間10時35分前不久，駕駛車牌
    號碼3266-ZL 號自用小客車，沿高雄市○○區○道10號道路
    ，由西往東方向行駛，於該日晚間10時35分許，行經高雄市
    ○○區○道10號道路東向17.6公里處，依當時天氣為雨天，
    夜間無照明、路面潮溼，原應注意駕駛汽車因雨霧致視線不
    清時，應減速慢行，作隨時停車之準備，並應注意車前狀況
    ，隨時採取必要之安全措施，而當時現場路面為柏油鋪設，
    平坦、穩固、無施工、無缺陷、無障礙，無不能注意之情事
    ，竟疏未注意及此，貿然前行，因煞車不及，致該車左前車
    頭不慎撞擊由阮進財駕駛，搭載其妻藍舜玉之車牌號碼WG-6
    625 號自用小客車之右後車尾，阮進財因上開車輛之撞擊而
    受有背部肌肉拉傷之傷害；藍舜玉受有背部挫傷、頭部外傷
    、雙肩挫傷及後頸部挫傷（起訴書贅載下背部凍傷）之傷害
    。又莊美玲肇事後，於偵查犯罪機關尚不知何人犯罪前，留
    在現場，並向前往現場處理之員警坦承肇事，表明願接受裁
    判之意而自首。
二、案經阮進財訴由國道公路警察局第五警察隊報告暨藍舜玉訴
    由臺灣高雄地方法院檢察署檢察官偵查起訴。
    理  由
一、本件被告莊美玲所犯係死刑、無期徒刑、最輕本刑為3 年以
    上有期徒刑以外之罪，其於審判程序中就被訴事實為有罪之
    陳述，經本院告知簡式審判程序之旨，並聽取檢察官及被告
    之意見後，合議庭乃裁定改行簡式審判程序，合先敘明。
二、上揭犯罪事實，業據被告莊美玲於本院審理時坦白承認。本
    院復審酌：
  (一)被告與告訴人阮進財均駕駛車輛於上揭時、地發生車禍之事
    實，除據被告於本院審理時供承屬實外（本院交簡上卷第頁
    背面第13至20行），核與告訴人指述發生車禍情節相符（警
    卷第7 至9 頁、偵卷第4 頁倒數第3 行以下至第5 頁第6 行
    、第19至22行）。此外，復有高雄市政府警察局交通警察大
    隊道路交通事故現場圖、交通事故調查筆錄、道路交通事故
    調查報告表(一)、(二)及肇事現場照片（警卷第3 至8 頁、第15
    至21頁）在卷可稽。又告訴人阮進財、藍舜玉確因本件車禍
    ，致阮進財受有背部肌肉拉傷之傷害；藍舜玉受有背部挫傷
    、頭部外傷、雙肩挫傷及後頸部挫傷之傷害，有義大醫療財
    團法人義大醫院診斷證明書、寶建醫療社團法人寶建醫院診
    斷證明書附卷可憑（見警卷第10頁、偵卷第13至14頁、本院
    交簡上字卷第30至31頁、第33頁、第37頁、第40至45頁）。
    是此部分事實，足堪認定。
  (二)按汽車行駛時，駕駛人應注意車前狀況及兩車併行之間隔，
    並隨時採取必要之安全措施；因雨霧致視線不清，應減速慢
    行，作隨時停車之準備，道路交通安全規則第94條第3 項、
    第93條第1 項第2 款後段分別定有明文。查被告既領有自用
    小客車駕駛執照，對上開規定自難諉為不知。另觀諸前揭交
    通事故調查報告所載，案發當時天候雨、夜間無照明、柏油
    路面、濕潤無缺陷、無障礙物，並無不能注意之情事，被告
    仍以每小時時速80至90公里以上之速度行駛（參酌告訴人阮
    進財自稱車行速度約時速80至90公里等語，見警卷第5 頁倒
    數第3 行），顯見被告駕駛自用小客車行駛高速公路途經肇
    事地段遇大雨天候，未注意車前狀況謹慎行駛並減速慢行，
    自行操控不當駛出車道外碰撞告訴人阮進財駕駛之車輛，自
    難辭過失之責。而告訴人阮進財、藍舜玉確因本件車禍受傷
    ，已如前述，則與被告之過失行為間，有相當因果關係無誤
    。
  (三)是本件事證已臻明確，被告過失傷害犯行，應堪認定，應依
    法論科。
三、核被告所為，係犯刑法第284 條第1 項前段之過失傷害罪。
    被告以一過失行為致告訴人阮進財、藍舜玉2 人分別受有上
    開傷害，觸犯2 過失傷害罪，為想像競合犯，應依刑法第55
    條之規定，從一重處斷。又被告肇事後，於偵查犯罪機關尚
    不知何人犯罪前，留在現場，先向前往現場處理之員警坦承
    肇事，並陪同前往醫院等情，有交通事故調查筆錄在卷可憑
    （見警卷第3 至4 頁），核與自首之要件相符，爰依刑法第
    62條前段規定，減輕其刑。原審以本案事證明確，而依刑法
    第284 條第1 項、第41條第1 項前段、第55條、第62條、刑
    法施行法第1 條之1 等規定，並審酌被告駕車時本應注意道
    路交通安全規則相關規定，以維行車安全，且於案發當時適
    逢夜間下雨，光線不足，路面濕滑，更應謹慎行駛並保持相
    當之安全距離，竟仍疏於注意車前狀況，煞車不及而不慎撞
    擊行駛於前方由告訴人阮進財駕駛並搭載藍舜玉之上開車輛
    ，使告訴人分別受有如事實欄所載之傷害，所為誠屬非是，
    惟念其犯後坦承犯行，素行尚可，於事發後、告訴人提起本
    件訴訟前，已賠償告訴人阮進財車損部分金額新臺幣（下同
    ）49,000元，復衡酌本件雖因雙方對和解條件無法達成共識
    致未能成立和解，惟被告並非毫無悔意而拒絕賠償，及斟酌
    告訴人2 人所受之傷勢、被告過失程度等一切情形，量處被
    告有期徒刑3 月，並參酌前開犯罪情狀，諭知以1,000 元為
    易科罰金之標準，其認事、用法及量刑均無不當。
四、檢察官據告訴人具狀請求上訴，上訴意旨略以：告訴人藍舜
    玉所受下背部凍傷與本件車禍有相當因果關係，且其因擔憂
    車禍之傷而精神耗弱，傷勢已符合刑法第10條第4 項所謂難
    治之傷害，係屬重傷害，又被告並不符合自首，犯後未見悔
    意，原審認事用法均有違誤等語。惟查：
  (一)按刑法上之過失，其過失行為與結果間，在客觀上有相當因
    果關係始得成立。所謂相當因果關係，係指依經驗法則，綜
    合行為當時所存在之一切事實，為客觀之事後審查，認為在
    一般情形下，有此環境、有此行為之同一條件，均可發生同
    一之結果者，則該條件即為發生結果之相當條件，行為與結
    果即有相當之因果關係。反之，若在一般情形下，有此同一
    條件存在，而依客觀之審查，認為不必皆發生此結果者，則
    該條件與結果不相當，不過為偶然之事實而已，其行為與結
    果間即無相當因果關係；又過失責任之有無，應以行為人之
    懈怠或疏虞與結果之發生，有無相當因果關係為斷，所謂相
    當因果關係，即以所生之結果觀察，認為確因某項因素而惹
    起，又從因素觀察，認為足以發生此項結果，始克當之。（
    最高法院76年台上字第192 號、58年台上字第404 號判例參
    照）。查告訴人藍舜玉於99年7 月27日至寶建醫院診治，經
    醫師診斷後，診斷結果固為：受有背部挫傷、頭部外傷、下
    背部凍傷、雙肩挫傷、後頸部挫傷等傷害，惟其於99 年7月
    26日因本件車禍至義大醫院急診時，經醫師診斷後，診斷結
    果：受有下背部約3 ×3 公分挫傷、下背痛、頭部外傷等傷
    害，有上開義大醫院診斷證明書、寶建醫院診斷證明書在卷
    可稽（見他字卷第5 頁、本院交簡上卷第37頁）。又關於寶
    建醫院診斷證明書所載下背部凍傷，乃係因告訴人藍舜玉於
    99年7 月26日車禍，使用冰敷造成體表1%之1 至2 度下背部
    凍傷等情，亦有寶建醫院100 年9 月30日（100 ）寶建醫字
    第434 號函在卷可稽（見本院交簡字卷第8 頁）。另參酌客
    觀上車禍事故未必皆有凍傷之結果，乃事理之常，是告訴人
    藍舜玉於99年7 月27日所受下背部凍傷，係其於車禍後因冰
    敷所致，並非本件車禍事故所致，足堪認定。
  (二)按稱重傷者，謂下列傷害：一毀敗或嚴重減損一目或二目之
    視能。二毀敗或嚴重減損一耳或二耳之聽能。三毀敗或嚴重
    減損語能、味能或嗅能。四毀敗或嚴重減損一肢以上之機能
    。五毀敗或嚴重減損生殖之機能。六其他於身體或健康，有
    重大不治或難治之傷害，刑法第10條第4 項定有明文。經查
    ：告訴人藍舜玉因本件車禍，受有背部挫傷、頭部外傷、雙
    肩挫傷及後頸部挫傷之傷害，業經認定如前。又告訴人藍舜
    玉所提之100 年10月11日寶建醫院診斷證明書，記載告訴人
    藍舜玉因精神官能性憂鬱症，目前情緒不穩定，負向想法明
    顯，個人功能有減退之現象，宜續接受治療等情，固有上開
    診斷證明書在卷可稽（見本院交簡上卷第35頁）。惟並未敘
    明造成上開精神官能性憂鬱症之原因為何，且無證據證明係
    本件車禍所直接造成，自難遽認告訴人藍舜玉所患精神官能
    性憂鬱症狀與被告之過失行為間有直接因果關係，或該精神
    病症確已達重大不治或難治之程度。另告訴人藍舜玉於100
    年11月3 日應診時，雖經醫師診斷有骨盆挫傷、不孕症之症
    狀，有100 年11月3 日杜婦產科診診斷證明書附卷可參（見
    本院交簡上卷第32頁）。惟本件車禍事故發生時間為99年7
    月26日，迄至100 年11月3 日止已逾1 年又3 月，上開骨盆
    重度挫傷之傷害是否係本件車禍事故所致，已非無疑。又告
    訴人藍舜玉於本件車禍事故發生前，即有不孕情況，並於99
    年5 月間做試管嬰兒治療但流產，目前不孕症一直在治療中
    之事實，亦有長庚醫療財團法人高雄長庚紀念醫院100 年10
    月11日診斷證明書在卷可稽（見本院交簡上卷第34頁），該
    不孕情況自本件車禍事故發生前即已存在，亦難認與係因為
    本件車禍所發生之傷害。則告訴人藍舜玉因本件車禍所受之
    傷害，均核與前開刑法第10條第4 項各款所示重傷害要件不
    符。是尚不足認告訴人藍舜玉因本件車禍後，所受之傷害已
    達身體有重大難治傷害之程度。
  (三)又按刑法第62條所規定之自首，係以犯人在犯罪未發覺前，
    向該管公務員自承犯罪，而受法律之裁判為要件。所謂未發
    覺，乃只犯罪事實未唯有偵查犯罪職權之公務員發覺，或犯
    罪事實雖已發覺，而犯人為誰，尚不知者而言。而向該管公
    務員自承其犯罪，不以先自向該公務員告知為必要，即受追
    問時，告知其犯罪仍不失為自首（最高法院92年度台上字第
    487 號判決參照）。本案依據卷附國道公路警察局道路交通
    事故調查筆錄所示，被告於99年7 月26日22時35分許事故發
    生後，即留在現場，並於警員前往肇事現場時，向警員坦承
    肇事，嗣告訴人報案後，復隨同救護車前往義大醫院，自合
    於上開自首之要件，至為顯然。檢察官上訴意旨認本件被告
    應不符合自首，容有誤會。
  (四)又法官於有罪判決中，究應如何量處罪刑，為實體法賦予審
    理法官裁量之刑罰權事項，法官行使此項裁量權，自得依據
    個案情節，參諸刑法第57條所定各款犯罪情狀之規定，於該
    法定刑度範圍內，基於合義務性之裁量，量處被告罪刑。亦
    即法院行使此項裁量權，應受一般法律原理原則之拘束，須
    符合法律授權之目的、法律秩序之理念、國民法律感情及一
    般合法有效之慣例等規範，並應遵守比例原則及平等原則之
    意旨（參最高法院86年度台上字第7655號判決）。而如非有
    裁量逾越或裁量濫用之明顯違法情事，自不得擅加指摘其違
    法或不當，即使上級審對下級審裁量權之審查，亦應同此標
    準，此不僅在保障法官不受任何制度外之不當干涉，更保障
    法官不受制度內之異質干涉，此方符憲法第80條所宣示獨立
    審判之真義。本院認原審已斟酌刑法第57條所規定之一切量
    刑事由，且所量處之刑度尚屬適當。又本件被告於事故發生
    後，已與告訴人先就汽車財損部分和解，並先後於99年7 月
    29日、99年11月8 日分別匯款20,000元、29,000元予告訴人
    ，期能彌補告訴人之損失，有和解書、匯款單在卷可憑（見
    警卷第9 頁、本院審交易卷第43至44頁），已足見被告應有
    悔意。之後關於非財產上損害部分，雖在調解程序中，因告
    訴人與被告間，無法就和解金額達成共識而未成立調解，致
    被告目前尚未就告訴人非財產上損害部分完成賠償事宜，尚
    不能遽認被告就本件車禍事故毫無悔意。上訴意旨雖認依告
    訴人所述本件調解過程，足認被告肇事後並無悔意等語，尚
    非可採。
五、從而，檢察官依前開上訴意旨，提起上訴，指摘原判決不當
    ，並無理由，應予駁回。
據上論斷，應依刑事訴訟法第455 條之1 第1 項、第3 項、第36
8 條，判決如主文。
本案經檢察官陳秉志到庭執行職務。
中    華    民    國   100    年    12    月    30    日
                  刑事第四庭    審判長法  官  方百正
                                      法  官  葉文博
                                      法  官  謝文嵐
以上正本證明與原本無異。
不得上訴。
中    華    民    國   100    年    12    月    30    日
                                      書記官  鄒秀珍
附錄本判決論罪之法條：
中華民國刑法第284 條第1 項
因過失傷害人者，處6 月以下有期徒刑、拘役或5 百元以下罰金
，致重傷者，處1 年以下有期徒刑、拘役或5 百元以下罰金。